臺灣高雄地方法院民事判決
110年度雄簡字第1013號
原      告  王聖斐  
訴訟代理人  蔡鴻杰律師
            吳幸怡律師
被      告  陳鐸中即吾軒企業社


訴訟代理人  陳樹村律師
            吳妮靜律師
            陳慶合律師
被      告  王隆熙  
訴訟代理人  蔡祥銘律師
            蔡晉祐律師
上列當事人間請求遷讓房屋等事件，本院於民國111年6月1日言
詞辯論終結，判決如下：
    主  文
被告應將門牌號碼高雄市○○區○○○路○○○號一樓、高雄市○○區○○○
路○○○號一樓房屋遷讓返還原告。
被告應給付原告新臺幣壹佰陸拾伍萬元，及自民國一一○年十一
月十六日起至清償之日止按週年利率百分之五計算之利息，暨自
民國一一○年九月十九日起至返還上開房屋之日止，按月給付原
告新臺幣陸萬元。
本判決第二項如被告其中一人已履行給付義務，則其他被告在給
付範圍內免給付義務。 
訴訟費用由被告負擔。
本判決第一、二項於原告以新臺幣陸拾貳萬玖仟肆佰元供擔保後
，得假執行。但被告如以壹佰捌拾捌萬捌仟貳佰元為原告供擔保
後，得免為假執行。
    事實及理由
壹、程序事項：
    按訴狀送達後，原告不得將原訴變更或追加他訴，但被告同
    意者，不在此限，民事訴訟法第255 條第1 項但書第1款規
    定甚明，此一規定於簡易訴訟程序亦有準用，為同法第436
    條第2 項所明定亦有明文。本件原告起訴時，原聲明：被告
    陳鐸中即吾軒企業社應將門牌號碼高雄市○○區○○○路000號1 
    樓、224 號1 樓房屋（下稱系爭房屋）遷讓返還原告（本院
    卷第9頁）。嗣於審理中追加被告王隆熙，並變更聲明為：㈠
    被告陳鐸中即吾軒企業社、王隆熙應將系爭房屋遷讓返還原
    告；㈡被告應給付原告新臺幣（下同）1,650,000元，及自追
    加狀繕本送達最後一位被告翌日起至清償日止，按年息百分
    之5 計算之利息，暨自民國110 年9 月19日起至遷讓返還第
    1 項所示房屋之日止，按月給付原告6萬元；㈢上開聲明第2 
    項如其中一被告為給付，其餘被告於給付範圍內免給付義務
    ；㈣訴訟費用由被告負擔；㈤願供擔保請准宣告假執行。（本
    院卷第417-418頁）。被告陳鐸中即吾軒企業社當庭同意原
    告訴之變更（本院卷第284頁），故其所為訴之變更與前揭
    規定並無不合，應予准許。
貳、實體事項：　　
一、原告主張：系爭房屋為原告於91年間購買，並與母親共同管
    理系爭房屋，其後於95年間因遷居臺南，始委託父親即被告
    王隆熙管理，嗣因被告王隆熙未依兩造約定給付委託管理費
    用，原告遂於104年4月16日以存證信函向被告為終止委託管
    理系爭房屋之法律關係，然被告王隆熙仍自104年4月17日起
    無權占用系爭房屋予以出租得利。又被告王隆熙於108年3月
    19日起將系爭房屋出租予被告陳鐸中即吾軒企業社經營火鍋
    店，110年3月31日前每月租金55,000元，自110年4月1日起
    每月租金60,000元，是原告自得依不當得利請求被告2人給
    付108年3月19日起至110年9月18日之期間（2年又6個月）相
    當租金之不當得利1,650,000元（計算式：55,000×30＝1,650
    ,000），並請求被告2人應遷讓返還系爭房屋，及自110年9
    月19日起至被告遷讓返還系爭房屋之日止，按月給付原告60
    ,000元。為此，爰依民法第767條第1項前段、第179條等規
    定，聲明求為判令：如變更後訴之聲明。
二、被告答辯：
  ㈠被告陳鐸中即吾軒企業社則以：被告陳鐸中即吾軒企業社之
    前合夥人謝明軒於108年3月起向被告王隆熙承租系爭房屋經
    營火鍋店，並無看過系爭房屋之所有權狀，其後與謝明軒拆
    夥後，始由被告陳鐸中即吾軒企業社向被告王隆熙承租系爭
    房屋，租期至112年3月31日止，承租過程及繳納租金均與被
    告王隆熙接洽，且系爭房屋除1樓以外，其他樓層均由被告
    王隆熙出租他人使用，顯見被告王隆熙為系爭房屋之真正所
    有權人，被告陳鐸中即吾軒企業社向被告王隆熙承租系爭房
    屋並非無權占有。又108年3月19日至109年3月31日係由謝明
    軒向被告王隆熙承租系爭房屋，與被告陳鐸中即吾軒企業社
    無關，原告向被告陳鐸中即吾軒企業社請求此部分之不當得
    利自無理由。而109年4月1日起迄今，被告陳鐸中即吾軒企
    業社均按月繳納租金予被告王隆熙，縱使被告王隆熙非系爭
    房屋之所有權人，但對於系爭房屋具有管理權限，僅為原告
    與被告王隆熙間內部委任關係層面，即被告王隆熙有無依民
    法第541條將收取之租金交予原告，與被告陳鐸中即吾軒企
    業社無涉，故原告向被告陳鐸中即吾軒企業社請求給付不當
    得利並無理由等語置辯，爰聲明：⒈原告之訴駁回；⒉如受不
    利判決，願供擔保請准宣告免為假執行；⒊訴訟費用由原告
    負擔。
　㈡被告王隆熙則以：系爭房屋為被告王隆熙於91年7月31日購買
    ，並借名登記於原告名下，而由被告王隆熙持有系爭房屋之
    所有權狀及繳納稅捐等費用，詎料原告竟意圖將系爭房屋據
    為己有，不但以系爭房屋設定最高限額抵押權向華南銀行借
    款948萬元，又對向被告王隆熙承租系爭房屋開店之被告陳
    鐸中即吾軒企業社訴請遷讓房屋，被告王隆熙已另訴向原告
    起訴返還系爭房屋，並終止兩造間之借名登記契約等語置辯
    ，爰聲明：⒈原告之訴駁回；⒉如受不利判決，願供擔保請准
    宣告免為假執行；⒊訴訟費用由原告負擔。
三、兩造不爭執事項：
  ㈠原告與被告王隆熙為父子關係。
  ㈡原告為系爭房屋之登記所有權人。
  ㈢被告自109 年4 月1 日起向被告王隆熙承租系爭房屋，承租
    期間為1 年，租金每月55,000元；又自110 年4 月1 日起續
    約至112 年3 月31日，租金每月60,000元。租金均由被告王
    隆熙收取。
  ㈣原告於104 年4 、5 、6 月分別寄發存證信函（如原證7、8 
    、9 ）予被告王隆熙。  
四、本件爭點：
  ㈠原告是否為系爭房屋所有權人？
  ㈡被告占有使用系爭房屋是否為無權占有？ 
  ㈢原告請求被告返還自108 年3 月19日至110 年9 月18日共30
    個月之不當得利1,650,000 元，暨自110 年9 月19日起至遷
    讓返還系爭房屋之日止，按月給付原告6 萬元，有無理由？
     
五、得心證之理由：
　㈠原告是否為房屋所有權人？
　⒈按當事人主張有利於己之事實者，就其事實有舉證之責任。
    民事訴訟法第277 條前段定有明文。復按不動產物權，依法
    律行為而取得、設定、喪失及變更者，非經登記，不生效力
    。依土地法所為之登記，有絕對效力。民法第758 條第1 項
    、土地法第43條分別定有明文。是不動產登記係由國家機關
    作成，其真實之外觀強度極高，本應確保其登記之公示性，
    將登記事項賦予絕對真實之公信力。再按借名登記契約，係
    指當事人約定一方（借名者）將自己之財產以他方（出名者
    ）名義登記，而仍由自己管理、使用、處分，他方允就該財
    產為出名登記之契約。是出名人與借名者間應有借名登記之
    意思表示合致，始能成立借名登記契約。又不動產為登記名
    義人所有屬常態事實，為他人借名登記者屬變態事實，主張
    借名登記者，應就該借名登記之利己事實，提出符合經驗法
    則、論理法則之事證以資證明，始可謂已盡舉證責任（最高
    法院110 年度台上字第511號判決可資參照）。查系爭房屋
    現登記所有權人為原告，被告王隆熙抗辯兩造間就系爭房屋
    存在借名登記契約，既為原告所否認，依前引舉證責任分配
    原則，自應由被告王隆熙就兩造間存有借名登記關係負舉證
    責任。
  ⒉被告王隆熙抗辯：其於91年買受系爭房屋，並支付價金，而
    原告當時甫從長庚醫學院畢業，尚無經濟能力支付價金等語
    ，而為原告所否認，駁以：原告母親從原告國小或國中開始
    ，陸續在免稅額度範圍內贈予原告現金，原告從84年起即有
    數百萬定存在帳戶內，並非無資力購買系爭房屋等語，並提
    出系爭房屋之不動產買賣契約書、存單資料在卷為證（本院
    卷第447頁、第559-561頁、第633頁）。經查，系爭房屋係
    於91年7月16日，出賣人戴立安與買受人原告，以15,500,00
    0元價金簽訂買賣契約，並於91年7月31日系爭房屋所有權移
    轉登記於原告名下，有系爭房屋之不動產買賣契約書、建物
    謄本在卷可佐（本院卷第447頁、第323頁、第331頁），且
    為被告王隆熙所是認（本院卷第414頁），應堪認定屬實。
    又觀諸原告提出上開存單資料，顯見原告於84年間名下有3,
    740,000元之定存單、89年間有1,000,000元定存單、90年間
    有2,000,000元定存單，足認原告於91年間雖年僅26歲，已
    有資力購買系爭房屋，況被告王隆熙亦坦認原告當時已從醫
    學院畢業擔任醫生，益徵原告執業醫生有穩定及高所得，以
    上開存款加上固定收入，支出系爭房屋15,500,000元價金足
    堪負擔，並無違常情。至於被告王隆熙雖一再辯稱由其支付
    系爭房屋價金，然均無從證明購買系爭房屋時相關金流，且
    自陳找不到資金證明等語（本院卷第414頁），則被告王隆
    熙此部分所辯難認有據，亦難為有利於被告王隆熙之認定。
　⒊被告王隆熙又抗辯：系爭房屋自買受後均由其用以出租他人
    為使用，並由其取得租金，原告並無使用收益系爭房屋等語
    ，而為原告所否認，駁以：原告購買系爭房屋後，將1樓出
    租予大信通訊行，並由原告或委由原告母親收取租金，原告
    於93年間搬至系爭房屋居住，於94年底、95年初因母親罹癌
    搬至原告之姐王曉綺臺南之住處，原告亦遷居臺南，故而原
    告母親、姊、弟及原告個人名下房屋均委由被告王隆熙管理
    ，被告王隆熙則按月將管理金匯入王曉綺帳戶，直至104年4
    月16日原告以存證信函通知被告王隆熙終止委託管理房屋之
    法律關係，被告王隆熙於104年6月匯款一筆113,000元後，
    即未曾再匯款給付管理金等語，並提出存證信函、原告92、
    93年度綜合所得稅結算申報所得資料參考清單、王曉綺郵局
    帳戶之匯款資料在卷為證（本院卷第149-155頁、第451-452
    頁、第453-483頁、第575-577頁）。經查，觀諸上開原告92
    、93年度綜合所得稅結算申報所得資料參考清單，原告確實
    有收入大信通訊行之租金，且被告王隆熙當庭坦認，該段期
    間系爭房屋承租人為大信通訊行等語（本院卷第415頁），
    則原告主張於92、93年間均自為管理使用系爭房屋一事，應
    屬真實。又經核對原告提出上開王曉綺之郵局存摺明細，可
    見自94年12月7日起至104年6月1日止，被告王隆熙按月均有
    固定款項匯入該帳戶，上開匯款之起訖時間與原告主張遷居
    臺南委託被告王隆熙管理系爭房屋，及其後發函予被告王隆
    熙終止委任管理系爭房屋之時點大致相符，且被告王隆熙亦
    坦認為上開匯款之事實，然否認為給付管理金，辯稱：匯款
    有三個目的，一個原因是其太太的醫藥費，一個原因是因為
    其福德三路107 號的房子被拍賣，由王迪華承購，為補償王
    迪華，第三個原因是房客要申報承租房屋的扣減額，其就要
    求房客就要把租賃扣減額交還，大概1年22,800元，其會把
    房客退還之租賃扣減額還給王曉綺，所以其匯款的原因就是
    這三個原因等語（本院卷第690頁）。惟被告王隆熙之妻王
    賴麗珠已於100年5月18日死亡，而被告王隆熙於101年間對
    原告在內之子女提起分割遺產訴訟，顯然被告王隆熙對於其
    妻100年間死亡一事已知悉，而其竟仍於100年6月後仍固定
    匯款至王曉綺上開郵局帳戶，顯然其辯稱匯款目的用以支付
    妻子之醫藥費一節，難認屬實。再以，王迪華所有之高雄市
    ○○區○○○路000號房屋，係由王賴麗珠於99年7月20日贈與王
    迪華，並於99年8月10日為移轉登記，有建物謄本及異動索
    引在卷可參（本院卷第375-381頁），且證人王迪華到庭證
    稱：「我母親優先承購王隆熙二分之一的部分，錢是我母親
    出的，我沒有出。」等語（本院卷第691頁），而被告王隆
    熙到庭陳述：「福德三路107 號房屋原本由王隆熙與太太各
    二分之一持分，王隆熙部分被拍賣，王隆熙太太優先承買，
    可以從異動索引看出王賴麗珠在99年6 月22日承買，之後在
    由王賴麗珠全部產權贈與給王迪華。」等語明確（本院卷第
    690頁），可見被告王隆熙所有高雄市○○區○○○路000號房屋
    之1/2應有部分遭拍賣時，係由王賴麗珠承買，其後王賴麗
    珠將該屋全部產權贈與王迪華，而非如被告王隆熙辯稱由王
    迪華出價承購。則王迪華取得該屋既係因母親之贈與，被告
    王隆熙何需有補償王迪華購屋之必要，況王迪華亦當庭證稱
    ：從不知道被告王隆熙有補貼其購買高雄市○○區○○○路000號
    房屋總金額200多萬元，按月匯款自99年6月29日匯款43,000
    元到王曉綺之帳戶等語（本院卷第691頁），顯然被告王隆
    熙辯稱，其匯款目的用以補貼王迪華承購高雄市○○區○○○路0
    00號房屋一節，難認屬實。另被告王隆熙已自陳，從99年起
    由原告繳付系爭房屋之稅捐，每年系爭房屋房客退還之租金
    扣減額部分也匯給原告等語，此經原告當庭是認：「確實系
    爭房屋一樓的房客，每年會多付22,800 元，被告將款項收
    入後，匯款給原告。」等語（本院卷第690頁），倘系爭房
    屋非為原告所有，何以自99年起由原告持續繳納系爭房屋相
    關稅捐，且被告王隆熙何須將房客退還之租金扣減額，歸還
    給原告，益徵被告王隆熙抗辯其為系爭房屋實際所有權人，
    應屬無據。至於被告王隆熙另提出支出系爭房屋裝修費用，
    僅涉及其是否就此項費用依民法第546條向原告請求管理費
    用償還，要難以此遽認被告王隆熙為系爭房屋所有權人，及
    原告與被告王隆熙間就系爭房屋具借名登記之約定。
  ⒋被告王隆熙再抗辯，系爭房屋所有權狀於99年以前都由其保
    管，於99年間王迪華取得高雄市○○區○○○路000號房屋後，就
    將3個兄弟姊妹相關權狀都偷走，稅籍也變更了等語，而為
    原告所否認。經查，證人王迪華到庭證稱：「我們全家包括
    父母兄弟姊妹名下的不動產權狀都集中放在被告王隆熙的辦
    公室的資料夾裡面，不過稅都是我們各自繳，我母親還沒有
    過世之前我就把我名下的所有權狀取回，後來是王聖斐也說
    他的也要自己保管，所以我就把他名下的權狀通通取回給王
    聖斐，我們母親也說自己的權狀自己管。...在王隆熙經濟
    出問題的時候，大概在福德三路107 號被拍賣的時候，當時
    母親就說自己保管她比較安心，比較不會被亂處理。」等語
    （本院卷第693頁），而被告王隆熙亦陳稱：權狀放置地點
    全家人都知悉，也無上鎖等語（本院卷第694頁），由原告
    與被告王隆熙一家人名下之房屋所有權狀均同一放置於被告
    王隆熙公司辦公室，且家庭成員均得隨時拿取之狀況，可見
    此應係出於家庭成員間管理所有權狀之方便性所為存放方式
    ，要難認系爭房屋權狀自取得所有權之始均由被告王隆熙個
    人保管持有。其後於99年間原告將系爭房屋權狀取走，而自
    行保管迄今，期間並未見被告王隆熙有向原告請求返還系爭
    房屋所有權狀之舉，此已與借名登記予他人者，通常會自行
    保管權狀以防遭出名者任意處分借名標的物之常情相異。從
    而，被告王隆熙不能證明其就系爭房地與原告存有借名登記
    契約，被告王隆熙抗辯其為系爭房屋之實質所有權人即無足
    採。
　㈡被告占有使用系爭房屋是否為無權占有？ 　
　⒈按依本法所為之登記，有絕對效力。土地法第43條定有明文
    ，次按不動產物權經登記者，推定登記權利人適法有此權利
    。民法第759條之1第1項亦有明定。是如有非不動產登記名
    義人欲主張其始為不動產之真正所有人，自須提出相當之證
    據，始得推翻登記之推定力。又按所有人對於無權占有或侵
    奪其所有物者，得請求返還之。對於妨害其所有權者，得請
    求除去之。有妨害其所有權之虞者，得請求防止之。民法第
    767條第1項定有明文。又按以無權占有為原因，請求返還所
    有物之訴者，占有人以非無權占有為抗辯者，依民事訴訟法
    第277條規定，占有人自應就其取得占有係有正當權源之此
    有利於己事實證明之（最高法院105年台上字第1729號、85
    年度台上字第1120號判決意旨參照）。
　⒉經查，原告為系爭房地之所有權人，有系爭房屋登記謄本及
    地籍異動索引表為據（本院卷第323-337頁），被告王隆熙
    雖否認原告為系爭房屋之實際所有權人，然被告王隆熙未舉
    證其與原告間具借名登記之法律關係，已如前述，則被告王
    隆熙前揭抗辯顯不足採。又原告已於104年4月16日發函通知
    被告王隆熙終止委任法律關係，且被告王隆熙亦不爭執收受
    該存證信函，如不爭執事項㈣，堪認自此委任管理關係已告
    終止，則被告王隆熙已無占有使用系爭房屋具合法權源，被
    告王隆熙迄今仍占用系爭房地用以出租營利，屬無權占用，
    而被告陳鐸中即吾軒企業社係向無合法占有權源之被告王隆
    熙承租系爭房屋，依債之相對性，自無以渠等間之租賃契約
    對原告主張有權占用，縱被告陳鐸中即吾軒企業社並未要求
    被告王隆熙提出所有權狀，以致不知悉系爭房屋產權登記狀
    況，此乃被告陳鐸中即吾軒企業社於承租系爭房屋時，未盡
    查證之能事即率爾承租，此無解於被告陳鐸中即吾軒企業社
    成立無權占用系爭房屋之情事，故原告依民法第767條第1項
    前段規定，請求間接占有人被告王隆熙，及直接占有人被告
    陳鐸中即吾軒企業社自系爭房屋遷出，並將系爭房屋返還予
    原告，為有理由。
　㈢原告請求被告返還自108 年3 月19日至110 年9 月18日共30
    個月之不當得利1,650,000 元，暨自110 年9 月19日起至遷
    讓返還系爭房屋之日止，按月給付原告6萬元，有無理由？ 
  ⒈按無法律上之原因而受利益，致他人受損害者，應返還其利
    益。雖有法律上之原因，而其後已不存在者，亦同，民法第
    179 條有明文規定。而無權占有他人之土地，可能獲得相當
    於租金之利益，為社會通常之觀念。最高法院61年台上字第
    1695號亦著有判例可資參照。
  ⒉經查，原告於104年4月16日發函通知被告王隆熙終止委任法
    律關係，已如前述，而被告王隆熙於收受上開通知後仍持續
    占用系爭房屋，並於108年3月19日提供系爭房屋予被告陳鐸
    中即吾軒企業社設立吾軒企業社營業，且於108年4月1日與
    謝明軒訂立房屋租賃契約，將系爭房屋作為謝明軒與被告陳
    鐸中即吾軒企業社合夥經營火鍋店之營業場所，其後於109
    年4月1日改由被告陳鐸中為承租人續租迄今等情，有租賃契
    約、經濟部商工登記公示資料在卷可參（本院卷第115-123
    頁、第145頁、第167-171頁、第253-260頁），復為被告陳
    鐸中即吾軒企業社具狀自陳：「被告向訴外人王隆熙承租系
    爭房屋時，並無看過系爭房屋之所有權狀，被告之前合夥人
    謝明軒於108年3月時起便向王隆熙承租系爭房屋經營火鍋店
    ，直至被告與謝明軒拆夥後，使由被告向王隆熙承租。」等
    語明確（本院卷第165頁），則原告主張被告2人自108年3月
    19日起迄今無權占用系爭房屋而受有相當於租金之不當得利
    ，並致原告受有損害，而按被告間約定110年3月31日前每月
    租金55,000元計算108年3月19日起至110年9月18日之期間，
    應給付相當於租金之不當得利1,650,000元，並自110年9月1
    9日起至遷讓返還系爭房屋之日止，按月依被告間於110年4
    月1日起調漲每月租金60,000元給付原告，核無不合，應予
    准許。至於被告陳鐸中即吾軒企業社辯以，108年3月19日至
    109年3月31日間係謝明軒與被告王隆熙承租系爭房屋，與被
    告陳鐸中無關云云，惟被告陳鐸中即吾軒企業社前已自承，
    係與謝明軒合夥設立吾軒企業社經營火鍋店等語，則被告陳
    鐸中即吾軒企業社自於108年3月19日起即有使用系爭房屋以
    營利之事實，要難僅以其非出名承租系爭房屋之承租人而脫
    免不當得利返還之責。 
　⒊被告2人就前開應給付原告乃本於各別發生原因，惟具同一目
    的，核屬不真正連帶債務，故於被告王隆熙、陳鐸中即吾軒
    企業社其中一人清償時，另一人在該清償範圍內即免給付責
    任。
六、綜上所述，系爭房地非屬被告王隆熙之財產，乃為原告所有
    ，而被告王隆熙在無合法占有權源下，於108年3月19日起將
    系爭房屋出租被告陳鐸中即吾軒企業社經營火鍋店，從而，
    原告依民法第767條第1項前段、第179條之規定，請求被告
    將系爭房屋騰空後返還原告，且被告應給付原告1,650,000
    元，及自110年11月16日（本院卷第412頁）起至清償日止，
    按年息百分之5 計算之利息，暨自110 年9 月19日起至遷讓
    返還系爭房屋之日止，按月給付原告60,000元，為有理由，
    應予准許。又被告係本於各別發生原因，對原告給付負同一
    目的，其間有不真正連帶債務關係，如其中一人已履行給付
    義務，則另一人在給付範圍內免給付義務。
七、兩造均陳明願供擔保，聲請宣告假執行及免假執行，核無不
    合，爰酌定相當擔保金額准許之。
八、本件為判決基礎之法律關係已臻明確，兩造其餘之攻擊防禦
    方法核與判決結果不生影響，毋庸一一論列，併此敘明。
九、訴訟費用負擔之依據：民事訴訟法第78條、第85條。
中　　華　　民　　國　　111 　年　　7 　　月　　6 　　日
                    高雄簡易庭  法　官   鄧怡君
以上正本係照原本作成。
如對本判決上訴，須於判決送達後20日內向本院提出上訴狀。如
委任律師提起上訴者，應一併繳納上訴審裁判費。　　　　　　　　　　　　　
中　　華　　民　　國　　111 　年　　7 　　月　　6 　　日
                                書記官   吳語杰